ACORDAO-COMPLETO-2496088

ACÓRDÃO 1019/2022 ATA 4/2022 - PRIMEIRA CÂMARA

VISTOS, relatados e discutidos estes autos, que tratam de ato inicial de aposentadoria emitido, no âmbito da Câmara dos Deputados, em favor do Sr. Julio Cezar Fernandes Marques,
ACORDAM os Ministros do Tribunal de Contas da União, reunidos em sessão da Primeira Câmara, diante das razões expostas pelo Relator, com fundamento no art. 71, inciso III, da Constituição Federal e nos arts. 1º, inciso V, 39, inciso II, e 45 da Lei 8.443/1992, em:
9.1. considerar ilegal o ato de aposentadoria do Sr. Julio Cezar Fernandes Marques (XXX.886.397-XX) , recusando seu registro;
9.2. dispensar o ressarcimento das quantias indevidamente recebidas, em boa-fé, pelo interessado, consoante o Enunciado 106 da Súmula de Jurisprudência deste Tribunal;
9.3. determinar à Câmara dos Deputados que:
9.3.1. faça cessar, no prazo de 15 (quinze) dias, contado a partir da ciência desta deliberação, os pagamentos decorrentes do ato impugnado, sob pena de responsabilidade solidária da autoridade administrativa omissa, consoante disposto nos arts. 71, inciso IX, da Constituição Federal e 262 do Regimento Interno desta Corte;
9.3.2. dê ciência desta deliberação ao interessado, alertando-o de que o efeito suspensivo proveniente da interposição de eventuais recursos, caso não providos, não o exime da devolução dos valores indevidamente percebidos após a notificação;
9.3.3. envie a esta Corte de Contas, no prazo de 30 (trinta) dias, por cópia, comprovante de que o interessado teve ciência desta deliberação;
9.3.4. adote as providências pertinentes no sentido de corrigir os "quintos" incorporados à remuneração do interessado, excluindo reajustes que não decorram de revisão geral de remuneração do funcionalismo federal, desde a edição da Lei 9.527/1997, para as parcelas até então incorporadas e convertidas em VPNI;
9.4. esclarecer à unidade de origem, com supedâneo no art. 262, § 2º, do Regimento Interno, que a concessão considerada ilegal poderá prosperar mediante a emissão e o encaminhamento a este Tribunal de novo ato concessório, escoimado das irregularidades apontadas nestes autos.

Ato de aposentadoria emitido no âmbito da Câmara dos Deputados para fins de registro.

Primeira Câmara

Câmara dos Deputados.

3. Interessados/Responsáveis:
3.1. Interessado: Julio Cezar Fernandes Marques (XXX.886.397-XX).

13.1. Ministros presentes: Walton Alencar Rodrigues (Presidente), Vital do Rêgo e Jorge Oliveira.
13.2. Ministro-Substituto convocado: Augusto Sherman Cavalcanti (Relator).

AUGUSTO SHERMAN

Adoto como relatório o parecer da unidade técnica, cujos termos são os seguintes:
"INTRODUÇÃO
Trata-se de ato inicial de aposentadoria, submetido, para fins de registro, à apreciação do Tribunal de Contas da União (TCU) , de acordo com o art. 71, inciso III, da Constituição Federal.  O ato foi cadastrado e disponibilizado ao TCU por intermédio do Sistema e-Pessoal, na forma do art. 2º e 4º da Instrução Normativa TCU 78/2018.
O ato desse processo pertence às seguintes unidades:
Unidade emissora: Câmara dos Deputados.
Unidade cadastradora: Câmara dos Deputados.
Subunidade cadastradora: COORDENAÇÃO DE INATIVOS E PENSIONISTAS.
EXAME TÉCNICO
Procedimentos aplicados
Os procedimentos para exame, apreciação e registro de atos de pessoal encontram-se estabelecidos na Instrução Normativa TCU 78/2018 e na Resolução TCU 206/2007. Essas normas dispõem que os atos de pessoal disponibilizados por meio do e-Pessoal devem ser submetidos previamente a críticas automatizadas, com base em parâmetros predefinidos.
As críticas das informações cadastradas na etapa de coleta do ato foram elaboradas e validadas levando-se em conta as peculiaridades de cada ato. Os itens verificados nessa etapa são inerentes a dados cadastrais, fundamentos legais, mapa de tempo, ficha financeira, assim como eventuais ocorrências de acumulação. Trata-se de verificações abrangentes, minuciosas e precisas e sem a necessidade de ação humana e, portanto, menos suscetível a falhas. As críticas aplicadas estão discriminadas no sistema, no Menu e-Pessoal, opção "Crítica", que podem ser acessadas mediante concessão de perfil específico a servidores do TCU responsáveis pela análise.
Além das críticas automatizadas, há verificação humana adicional no caso de haver alertas do sistema ou informações não formatadas, como esclarecimentos do gestor ou do controle interno.
As críticas também consideram os registros do Sistema Integrado de Administração de Recursos Humanos (Siape) . O Siape disponibiliza informações atualizadas sobre as parcelas que integram os proventos, diferentemente, portanto, do e-Pessoal, que informa as parcelas no momento do registro do ato.
Essa confrontação com o Siape fornece uma visão atual e verdadeira da situação, o que permite descaracterizar irregularidades e inconsistências que, embora constantes do e-Pessoal, já foram corrigidas.
As verificações detectadas no ato encontram-se discriminadas na aba de pendências do ato no sistema e-Pessoal, bem como no espelho do ato contemplado por esta instrução.
Exame das Constatações
Ato: 65315/2020 - Interessado: JULIO CEZAR FERNANDES MARQUES - CPF: XXX.886.397-XX
Parecer do Controle Interno: considerar o ato Legal com esclarecimentos. Justificativa: Dados originalmente cadastrados no formulário Sisac 30073502.04.2016.000210-9, enviado ao TCU em 20/3/2017. Recadastrados no e-Pessoal em atenção ao Ofício-Circular 001/2020-Sefip/TCU, de 30/4/2020.
Constatações e análises: 
1.1.1. Ato e-Pessoal em substituição a ato Sisac devolvido de acordo com comunicado da presidência do TCU. Data de encaminhamento do ato Sisac ao TCU: 20/03/2017
Justificativa do Gestor de Pessoal: Não há. Verificação efetuada no âmbito do TCU.
Análise do Controle Interno:  Não há. Verificação efetuada no âmbito do TCU.
Análise da Equipe Técnica: Legal
Ato em substituição a ato SISAC devolvido com entrada original no TCU na data de 20/3/2017.
1.1.2. O Controle interno emitiu parecer pela legalidade com esclarecimentos.
Justificativa do Gestor de Pessoal: Não há. Verificação efetuada no âmbito do TCU.
Análise do Controle Interno:  Não há. Verificação efetuada no âmbito do TCU.
Análise da Equipe Técnica: Legal
Os esclarecimentos do controle interno não interferem na análise do ato.
1.1.3. Houve o registro de pelo menos uma rubrica com 'Denominação para análise pelo TCU = Vantagem de caráter pessoal (122 - VP/INCORPORADA LEI 9527/97 - PROVENTOS (Vantagem de caráter pessoal - Incorporação de quintos/décimos de função) - R$ 2.168,65) .
Justificativa do Gestor de Pessoal: Não há. Verificação efetuada no âmbito do TCU.
Análise do Controle Interno:  Não há. Verificação efetuada no âmbito do TCU.
Análise da Equipe Técnica: Legal
Incorporação de 1/5 de FC-2 e 4/5 de FC-3 em decorrência do exercício de função em data anterior a 8/4/1998. A aludida incorporação de quintos/décimos está em consonância com os critérios fixados nas Leis 8.911/1994 e 9.624/1998, com a jurisprudência deste Tribunal (Decisão 925/1999-Plenário, de relatoria do Ministro Walton Alencar, e Acórdão 731/2003-TCU-Plenário e 732/2003-Plenário, ambos de relatoria do Ministro Guilherme Palmeira) , e com a decisão do Supremo Tribunal Federal no RE 638.115/CE.
O quadro resumo de ocorrências e, quando for o caso, o detalhamento da norma legal e da jurisprudência para as inconsistências acima elencadas encontra-se no anexo II dessa instrução. 
Encaminhamento do ato: 
Considerar LEGAL e conceder o registro do ato de JULIO CEZAR FERNANDES MARQUES.
CONCLUSÃO
A abrangência e a profundidade das verificações levadas a efeito fundamentam convicção de que o ato 65315/2020 pode ser apreciado pela legalidade, em razão de não terem sido encontradas irregularidades no ato, de acordo com o item Exame das Constatações desta instrução.
PROPOSTA DE ENCAMINHAMENTO
Ante o exposto, com fundamento no art. 71, inciso III, da Constituição Federal, no art. 1º, inciso V, e art. 39, incisos I e II, da Lei 8.443/1992, no art. 260 do Regimento Interno do Tribunal de Contas da União, propõe-se: 
Considerar LEGAL e conceder o registro do ato inicial de aposentadoria de JULIO CEZAR FERNANDES MARQUES."
2.	O Ministério Público junto a esta Corte de Contas manifestou-se de acordo com a proposta formulada pela unidade técnica.
	É o Relatório.

não há.

Procurador Marinus Eduardo De Vries Marsico.

APOSENTADORIA. REAJUSTAMENTO INDEVIDO DOS "QUINTOS" INCORPORADOS PELO ÓRGÃO JURISDICIONADO. ILEGALIDADE. NEGATIVA DE REGISTRO. DETERMINAÇÕES.

APOSENTADORIA (APOS)

Secretaria de Fiscalização de Integridade de Atos e Pagamentos de Pessoal e de Benefícios Sociais (Sefip).

Atuo nestes autos com fundamento no art. 27-A da Resolução-TCU 175/2005, tendo em vista ter sido designado, por meio da Portaria-TCU 9-SEAE, de 22/2/2022, substituto do eminente Ministro Benjamin Zymler.
2.	Em julgamento, ato inicial de aposentadoria emitido, no âmbito da Câmara dos Deputados, em favor do Sr. Julio Cezar Fernandes Marques, ex-ocupante do cargo de técnico legislativo.
3.	Instruindo o feito, a Sefip manifesta-se pela legalidade e consequente registro do ato, por considerar que os "quintos" foram legitimamente incorporados e por não haver qualquer outra irregularidade na concessão.
4.	O Ministério Público junto a esta Corte de Contas anuiu à proposta formulada pela unidade técnica.
5.	Divirjo dos pareceres da unidade técnica e do órgão ministerial.
6.	Informam os autos que o interessado teve incluídas, em seus proventos de aposentadoria, parcelas decorrentes do exercício de função comissionada de códigos FC-2 - 2/10 e FC-4 - 8/10, sendo que todo o período considerado para a incorporação se deu antes da definitiva extinção do instituto, ocorrida em 8/4/1998 com a publicação da Lei 9.624/1998.
7.	A despeito da legitimidade da incorporação, verifico, por meio de consulta realizada aos sistemas informatizados disponibilizados a este Tribunal, que a rubrica relativa aos "quintos" paga ao servidor inativo vem sofrendo majoração desde a sua inativação.
8.	Ora, a Lei 9.527/1997, em seu art. 15, já havia transformado a vantagem dos "quintos" em VPNI, atualizada exclusivamente em virtude das revisões gerais da remuneração dos servidores federais (grifos acrescidos) :
"Art. 15. Fica extinta a incorporação da retribuição pelo exercício de função de direção, chefia ou assessoramento, cargo de provimento em comissão ou de Natureza Especial a que se referem os arts. 3º e 10 da Lei nº 8.911, de 11 de julho de 1994.
§ 1º A importância paga em razão da incorporação a que se refere este artigo passa a constituir, a partir de 11 de novembro de 1997, vantagem pessoal nominalmente identificada, sujeita exclusivamente à atualização decorrente da revisão geral da remuneração dos servidores públicos federais."
9.	Não se deve olvidar que poucas e de pequena monta foram as revisões gerais de remuneração do funcionalismo federal concedidas desde a transformação dos "quintos" em vantagem pessoal pela Lei 9.527/1997. Cito, por exemplo, as Leis 10.331/2001 e 10.697/2003, as quais concederam aumentos de 3,5% e 1%, respectivamente.
10.	Nesse sentido, percebe-se claramente que o órgão jurisdicionado tem aplicado os percentuais autorizados de reajuste da remuneração de seus servidores em planos de carreira específicos para atualizar a dita vantagem pessoal, em contrariedade ao disposto na Lei 9.527/1997, aplicável a todos os servidores públicos federais.
11.	Ainda que os "quintos" integrem a remuneração do cargo efetivo, na qualidade de vantagem pessoal, estes não poderiam ser alcançados por reajustes dados exclusivamente à categoria, em planos de carreira específicos, uma vez que se trata de vantagem disciplinada especificamente no Regime Jurídico Único (art. 62 da Lei 8.112/1990, posteriormente tratado nas Leis 8.911/1994 e 9.527/1997) , aplicável a todos os servidores federais, cuja alteração somente pode ser feita por lei de iniciativa do Chefe do Poder Executivo.
12.	Nessas circunstâncias, diversamente do asseverado pelos pareceres técnicos, entendo que a negativa de registro do ato está assentada nos reajustes promovidos indevidamente na referida parcela, já que, nos termos da lei, ela foi convertida em VPNI e só poderia ser reajustada pelas leis que trataram de revisão geral de remuneração de iniciativa exclusiva do Chefe do Poder Executivo, nos termos da Constituição Federal.
	Ante o exposto, VOTO por que seja adotada a deliberação que ora submeto à apreciação deste Colegiado.
TCU, Sala das Sessões, em 22 de fevereiro de 2022.
AUGUSTO SHERMAN CAVALCANTI
Relator